ACORDAO-COMPLETO-2558266

ACÓRDÃO 7856/2022 ATA 39/2022 - PRIMEIRA CÂMARA

VISTOS, relatados e discutidos estes autos de tomada de contas especial instaurada pelo Ministério do Desenvolvimento Regional, em desfavor de Edenilson Montini da Costa, em razão de omissão no dever de prestar contas dos recursos recebidos por meio do Convênio de registro Siafi 695412, firmado entre o órgão federal e o município de Jaguaruna/SC, e que tinha por objeto "a execução de ações de prevenção em áreas de risco",
ACORDAM os Ministros do Tribunal de Contas da União, reunidos em sessão extraordinária da Primeira Câmara, ante as razões expostas pelo relator, em:
9.1. considerar revel o responsável Edenilson Montini da Costa, ex-prefeito de Jaguaruna/SC, para todos os efeitos, dando-se prosseguimento ao processo, com fulcro no art. 12, § 3º, da Lei 8.443/1992;
9.2. julgar irregulares, nos termos dos arts. 1º, inciso I, 16, inciso III, alíneas "a" e "c", da Lei 8.443/1992, c/c os arts. 19 e 23, inciso III, da mesma lei, as contas do Sr. Edenilson Montini da Costa, condenando-o ao pagamento da importância a seguir especificada, atualizada monetariamente e acrescida dos juros de mora, calculada a partir da data discriminada até a data da efetiva quitação do débito, fixando-lhe o prazo de 15 (quinze) dias, para que comprove, perante o Tribunal, o recolhimento da referida quantia aos cofres do Tesouro Nacional, nos termos do art. 23, inciso III, alínea "a", da citada lei, c/c o art. 214, inciso III, alínea "a", do Regimento Interno do TCU.  
Débitos relacionados ao responsável Edenilson Montini da Costa
	Data de ocorrência
	Valor histórico (R$) 
	Tipo da parcela

	8/11/2018
	881.215,99
	Débito

	5/6/2020
	5.956,87
	Crédito

Valor atualizado do débito (com juros) em 20/9/2022: R$ 1.067.909,01
9.3. aplicar ao responsável Edenilson Montini da Costa a multa prevista no art. 57 da Lei 8.443/1992, c/c o art. 267 do Regimento Interno do TCU, no valor de R$ 100.000,00 (cem mil reais) , fixando-lhe o prazo de 15 (quinze) dias, a contar da notificação, para que comprove, perante o Tribunal, conforme art. 214, III, alínea "a", do Regimento Interno do TCU, o recolhimento da dívida aos cofres do Tesouro Nacional, atualizada monetariamente desde a data deste acórdão até a data do efetivo recolhimento, se paga após o vencimento, na forma da legislação em vigor;
9.4. autorizar, desde logo, a cobrança judicial das dívidas, caso não atendida a notificação, na forma do disposto no art. 28, inciso II, da Lei 8.443/1992;
9.5. autorizar também, desde logo, se requerido, com fundamento no art. 26, da Lei 8.443, de 1992, c/c o art. 217, §1º do Regimento Interno do TCU, o parcelamento da dívida em até 36 (trinta e seis) parcelas, incidindo, sobre cada uma delas, corrigida monetariamente, os correspondentes acréscimos legais, fixando-lhe o prazo de 15 (quinze) dias, a contar do recebimento da notificação, para comprovar, perante o Tribunal, o recolhimento da primeira parcela, e de 30 (trinta) dias, a contar da parcela anterior, para comprovar os recolhimentos das demais, devendo incidir, sobre cada valor mensal, atualizado monetariamente, os juros de mora devidos, no caso do débito, na forma prevista na legislação em vigor, alertando o responsável de que a falta de comprovação do recolhimento de qualquer parcela importará o vencimento antecipado do saldo devedor, nos termos do § 2º do art. 217 do Regimento Interno deste Tribunal;
9.6. esclarecer ao responsável Edenilson Montini da Costa que, caso se demonstre, por via recursal, a correta aplicação dos recursos, mas não se justifique a omissão na prestação de contas, o débito poderá ser afastado, mas permanecerá a irregularidade das contas, dando-se ensejo à aplicação da multa prevista no art. 58, inciso I, da Lei 8.443/1992;
9.7. enviar cópia desta decisão:
9.7.1. à Procuradoria da República no Estado de Santa Catarina, nos termos do § 3º do art. 16 da Lei 8.443/1992, c/c o § 7º do art. 209 do Regimento Interno do Tribunal, para adoção das medidas que entender cabíveis; e
9.7.2. ao Ministério do Desenvolvimento Regional e ao responsável, para ciência.

TOMADA DE CONTAS ESPECIAL instaurada pelo Ministério do Desenvolvimento Regional, em desfavor de Edenilson Montini da Costa, em razão de omissão no dever de prestar contas dos recursos recebidos por meio do Convênio de registro Siafi 695412 (peça 26) firmado entre o órgão federal e o município de Jaguaruna - SC, e que tinha por objeto a execução de ações de prevenção em áreas de risco.

Primeira Câmara

Ministério do Desenvolvimento Regional.

3. Interessados/Responsáveis:
3.1. Responsável: Edenilson Montini da Costa (XXX.956.979-XX)..

13.1. Ministros presentes: Walton Alencar Rodrigues (Presidente), Benjamin Zymler (Relator), Vital do Rêgo e Jorge Oliveira.
13.2. Ministro-Substituto presente: Weder de Oliveira.

BENJAMIN ZYMLER

Trata-se de tomada de contas especial instaurada pelo Ministério do Desenvolvimento Regional, em desfavor de Edenilson Montini da Costa, em razão de omissão no dever de prestar contas dos recursos recebidos por meio do Convênio de registro Siafi 695412, firmado entre o órgão federal e o município de Jaguaruna/SC, e que tinha por objeto a "execução de ações de prevenção em áreas de risco".
2. Transcrevo, com os ajustes de forma necessários, a instrução elaborada no âmbito da SecexTCE, corroborada pelo corpo diretivo da unidade e pelo MP/TCU (peças 51 a 54) :
"HISTÓRICO
1. Em 8/4/2021, com fundamento na IN/TCU 71/2012, alterada pela IN/TCU 76/2016, e DN/TCU 155/2016, o dirigente do Ministério do Desenvolvimento Regional autorizou a instauração da tomada de contas especial (peça 25) . O processo foi registrado no sistema e-TCE com o número 1003/2021.
2. O Convênio de registro Siafi 695412 foi firmado no valor de R$ 881.215,99, sendo R$ 881.215,99 à conta do concedente e R$ 0,00 referentes à contrapartida do convenente. Teve vigência de 28/9/2018 a 27/9/2019, com prazo para apresentação da prestação de contas em 27/10/2019. Os repasses efetivos da União totalizaram R$ 881.215,99 (peça 6) .
3. A apuração pela omissão na prestação de contas foi analisada por meio do documento constante na peça 10.
4. O fundamento para a instauração da Tomada de Contas Especial, conforme consignado na matriz de responsabilização elaborada pelo tomador de contas, foi a constatação da seguinte irregularidade: 
Não comprovação da boa e regular aplicação dos recursos federais repassados à Prefeitura Municipal de Jaguaruna - SC, em face da omissão no dever de prestar contas dos valores transferidos, no âmbito do convênio descrito como "EXECUCAO DE ACOES DE PREVENCAO EM AREAS DE RISCO DE DESASTRES NO MUNICIPIO DE JAGUARUNA/SC", no período de 28/9/2018 a 27/9/2019, cujo prazo encerrou-se em 27/10/2019.
5. O responsável arrolado na fase interna foi devidamente comunicado e, diante da ausência de justificativas suficientes para elidir a irregularidade e da não devolução dos recursos, instaurou-se a tomada de contas especial.
6. 	No relatório (peça 29) , o tomador de contas concluiu que o prejuízo importaria no valor original de R$ 875.259,12, imputando-se a responsabilidade a Edenilson Montini da Costa, ex-Prefeito do Município de Jaguaruna - SC, no período de 1/1/2017 a 31/12/2020, na condição de gestor dos recursos. 
7. 		Em 4/8/2021, a Controladoria-Geral da União emitiu o relatório de auditoria (peça 32) , em concordância com o relatório do tomador de contas. O certificado de auditoria e o parecer do dirigente do órgão de controle interno concluíram pela irregularidade das presentes contas (peças 33 e 34) .
8. 	Em 12/8/2021, o ministro responsável pela área atestou haver tomado conhecimento das conclusões contidas no relatório e certificado de auditoria, bem como do parecer conclusivo do dirigente do órgão de controle interno, manifestando-se pela irregularidade das contas, e determinou o encaminhamento do processo ao Tribunal de Contas da União (peça 35) .
9. Na instrução inicial (peça 39) , analisando-se os documentos nos autos, concluiu-se pela necessidade de realização de citação e audiência para as seguintes irregularidades: 
9.1. Irregularidade 1: não comprovação da boa e regular aplicação dos recursos federais repassados ao município de Jaguaruna - SC, em face da omissão no dever de prestar contas dos valores transferidos, no âmbito do termo de compromisso 223/2017, cujo prazo encerrou-se em 27/10/2019.
9.1.1. 	Evidências da irregularidade: documentos técnicos presentes nas peças 1, 2, 4, 5, 6, 7, 8, 9, 11, 12, 13, 14, 15, 16, 17, 18, 19, 20, 21, 22, 24 e 25.
9.1.2. 	Normas infringidas: art. 37, caput, c/c o art. 70, parágrafo único, da Constituição da República Federativa do Brasil; art. 93, do Decreto-lei 200/1967; art. 66, do Decreto 93.872/1986; Termo de Compromisso 223/2017.
9.2. 	Débitos relacionados ao responsável Edenilson Montini da Costa:
	Data de ocorrência
	Valor histórico (R$) 
	Identificador

	8/11/2018
	881.215,99
	D2

	5/6/2020
	5.956,87
	C1

9.2.1. 	Cofre credor: Tesouro Nacional.
9.2.2. 	Responsável: Edenilson Montini da Costa.
9.2.2.1. Conduta: não demonstrar a boa e regular aplicação dos recursos federais recebidos e geridos por meio do instrumento em questão, no período de 28/9/2018 a 27/9/2019, em face da omissão na prestação de contas, cujo prazo se encerrou em 27/10/2019.
9.2.2.2. Nexo de causalidade: a conduta descrita impediu o estabelecimento do nexo causal entre as possíveis despesas efetuadas com os recursos recebidos, no âmbito do instrumento em questão, no período de 28/9/2018 a 27/9/2019.
9.2.2.3. Culpabilidade: não há excludentes de ilicitude, de culpabilidade e de punibilidade; é razoável supor que o responsável tinha consciência da ilicitude de sua conduta; era exigível conduta diversa da praticada, qual seja, desincumbir-se do seu dever por meio da apresentação da prestação de contas no prazo e forma devidos. 
10. Encaminhamento: citação.
10.1. Irregularidade 2: não cumprimento do prazo originalmente estipulado para prestação de contas do termo de compromisso 223/2017, cujo prazo se encerrou em 27/10/2019.
10.1.1. Evidências da irregularidade: documentos técnicos presentes nas peças 6, 10, 11, 13, 15, 17, 19, 24, 25 e 26.
10.1.2. Normas infringidas: art. 37, caput, c/c o art. 70, parágrafo único, da Constituição da República Federativa do Brasil; art. 93 do Decreto-lei 200/1967; art. 66 do Decreto 93.872/1986; termo de compromisso 223/2017.
10.1.3. Responsável: Edenilson Montini da Costa.
10.1.3.1. Conduta: descumprir o prazo originalmente estipulado para prestação de contas dos recursos federais recebidos à conta do instrumento em questão, o qual se encerrou em 27/10/2019.
10.1.3.2. Nexo de causalidade: a conduta descrita impediu o estabelecimento do nexo causal entre as possíveis despesas efetuadas com os recursos recebidos, no âmbito do instrumento em questão, no período de 28/9/2018 a 27/9/2019.
10.1.3.3. Culpabilidade: não há excludentes de ilicitude, de culpabilidade e de punibilidade; é razoável supor que o responsável tinha consciência da ilicitude de sua conduta; era exigível conduta diversa da praticada, qual seja, desincumbir-se do seu dever por meio da apresentação da prestação de contas no prazo e forma devidos. 
11. Encaminhamento: audiência.
12. Em cumprimento ao pronunciamento da unidade (peça 41) , foram efetuadas citação e audiência do responsável, nos moldes adiante:
a)  Edenilson Montini da Costa - promovida a citação e audiência do responsável, conforme delineado adiante:
	Comunicação: Ofício 39241/2022 - Seproc (peça 46) 
Data da Expedição: 10/8/2022
Data da Ciência: 15/8/2022 (peça 48) 
Nome Recebedor: Ruth Garcia
Observação: Ofício enviado para o endereço do responsável, conforme pesquisa na base de dados no sistema do Renach, custodiada pelo TCU (peça 43) .
Fim do prazo para a defesa: 30/8/2022
	
	Comunicação: Ofício 39242/2022 - Seproc (peça 45) 
Data da Expedição: 10/8/2022
Data da Ciência: 15/8/2022 (peça 49) 
Nome Recebedor: Ruth Garcia 
Observação: Ofício enviado para o endereço do responsável, conforme pesquisa na base de dados no sistema do TSE, custodiada pelo TCU (peça 43) .
Fim do prazo para a defesa: 30/8/2022
	
	Comunicação: Ofício 39243/2022 - Seproc (peça 44) 
Data da Expedição: 10/8/2022
Data da Ciência: 15/8/2022 (peça 47) 
Nome Recebedor: Ruth Garcia 
Observação: Ofício enviado para o endereço do responsável, conforme pesquisa na base de dados no sistema da Receita Federal, custodiada pelo TCU (peça 43) .
Fim do prazo para a defesa: 30/8/2022
	
13. Conforme Despacho de Conclusão das Comunicações Processuais (peça 50) , as providências inerentes às comunicações processuais foram concluídas. 
14. Transcorrido o prazo regimental, o responsável Edenilson Montini da Costa permaneceu silente, devendo ser considerado revel, nos termos do art. 12, § 3º, da Lei 8.443/1992.
ANÁLISE DOS PRESSUPOSTOS DE PROCEDIBILIDADE DA IN/TCU 71/2012
Avaliação de Viabilidade do Exercício do Contraditório e Ampla Defesa
15. 	Verifica-se que não houve o transcurso de mais de dez anos desde o fato gerador sem que tenha havido a notificação do responsável pela autoridade administrativa federal competente (art. 6º, inciso II, c/c art. 19 da IN/TCU 71/2012, modificada pela IN/TCU 76/2016) , uma vez que o fato gerador da irregularidade sancionada ocorreu em 28/10/2019, e o responsável foi notificado sobre as irregularidades pela autoridade administrativa competente conforme segue:
15. Edenilson Montini da Costa, por meio do ofício acostado à peça 15, recebido em 2/7/2020, conforme AR (peça 16) .
Valor de Constituição da TCE 	
16. 	Verifica-se, ainda, que o valor original do débito, cujo fato gerador ocorreu após 1/1/2017, é de R$ 875.259,12, portanto superior ao limite mínimo de R$ 100.000,00, na forma estabelecida conforme os arts. 6º, inciso I, e 19 da IN/TCU 71/2012, modificada pela IN/TCU 76/2016. 
OUTROS PROCESSOS/DÉBITOS NOS SISTEMAS DO TCU COM OS MESMOS RESPONSÁVEIS
17. 	Informa-se que não foi encontrado débito imputável ao responsável em outros processos no Tribunal.
18. 	A tomada de contas especial está, assim, devidamente constituída e em condição de ser instruída.
EXAME TÉCNICO
Da validade das notificações:
19. 	Preliminarmente, cumpre tecer breves considerações sobre a forma como são realizadas as comunicações processuais no TCU. A esse respeito, destacam-se o art. 179, do Regimento Interno do TCU (Resolução 155, de 4/12/2002) e o art. 4º, inciso III, § 1º, da Resolução TCU 170, de 30 de junho de 2004, in verbis:
Art. 179. A citação, a audiência ou a notificação, bem como a comunicação de diligência, farse-ão:
I - mediante ciência da parte, efetivada por servidor designado, por meio eletrônico, fac-símile, telegrama ou qualquer outra forma, desde que fique confirmada inequivocamente a entrega da comunicação ao destinatário;
II - mediante carta registrada, com aviso de recebimento que comprove a entrega no endereço do destinatário;
III - por edital publicado no Diário Oficial da União, quando o seu destinatário não for localizado
 (...) 
Art. 3º As comunicações serão dirigidas ao responsável, ou ao interessado, ou ao dirigente de órgão ou entidade, ou ao representante legal ou ao procurador constituído nos autos, com poderes expressos no mandato para esse fim, por meio de:
I - correio eletrônico, fac-símile ou telegrama;
II - servidor designado;
III - carta registrada, com aviso de recebimento;
IV - edital publicado no Diário Oficial da União, quando o seu destinatário não for localizado, nas hipóteses em que seja necessário o exercício de defesa.
Art. 4º. Consideram-se entregues as comunicações:
I - efetivadas conforme disposto nos incisos I e II do artigo anterior, mediante confirmação da ciência do destinatário;
II - realizadas na forma prevista no inciso III do artigo anterior, com o retorno do aviso de recebimento, entregue comprovadamente no endereço do destinatário;
III - na data de publicação do edital no Diário Oficial da União, quando realizadas na forma prevista no inciso IV do artigo anterior.
§ 1º O endereço do destinatário deverá ser previamente confirmado mediante consulta aos sistemas disponíveis ao Tribunal ou a outros meios de informação, a qual deverá ser juntada ao respectivo processo.
 (...) 
20. 	Bem se vê, portanto, que a validade da citação via postal não depende de que o aviso de recebimento seja assinado pelo próprio destinatário da comunicação, o que dispensa, no caso em tela, a entrega do AR em "mãos próprias". A exigência da norma é no sentido de o Tribunal verificar se a correspondência foi entregue no endereço correto, residindo aqui a necessidade de certeza inequívoca. 
21. 	Não é outra a orientação da jurisprudência do TCU, conforme se verifica dos julgados a seguir transcritos:
São válidas as comunicações processuais entregues, mediante carta registrada, no endereço correto do responsável, não havendo necessidade de que o recebimento seja feito por ele próprio (Acórdão 3648/2013-TCU-Segunda Câmara, Relator José Jorge) ;
É prescindível a entrega pessoal das comunicações pelo TCU, razão pela qual não há necessidade de que o aviso de recebimento seja assinado pelo próprio destinatário. Entregandose a correspondência no endereço correto do destinatário, presume-se o recebimento da citação. (Acórdão 1019/2008-TCU-Plenário, Relator Benjamin Zymler) ;
As comunicações do TCU, inclusive as citações, deverão ser realizadas mediante Aviso de Recebimento - AR, via Empresa Brasileira de Correios e Telégrafos, bastando para sua validade que se demonstre que a correspondência foi entregue no endereço correto. (Acórdão 1526/2007-TCU-Plenário, Relator Aroldo Cedraz) .
22. A validade do critério de comunicação processual do TCU foi referendada pelo Supremo Tribunal Federal, nos termos do julgamento do MS-AgR 25.816/DF, por meio do qual se afirmou a desnecessidade da ciência pessoal do interessado, entendendo-se suficiente a comprovação da entrega do "AR" no endereço do destinatário:
Ementa: agravo regimental. Mandado de segurança. Desnecessidade de intimação pessoal das decisões do tribunal de contas da união. art. 179 do regimento interno do TCU. Intimação do ato impugnado por carta registrada, iniciado o prazo do art. 18 da lei nº 1.533/51 da data constante do aviso de recebimento. Decadência reconhecida. Agravo improvido.
O envio de carta registrada com aviso de recebimento está expressamente enumerado entre os meios de comunicação de que dispõe o Tribunal de Contas da União para proceder às suas intimações.
O inciso II do art. 179 do Regimento Interno do TCU é claro ao exigir apenas a comprovação da entrega no endereço do destinatário, bastando o aviso de recebimento simples. 
Da revelia do responsável Edenilson Montini da Costa
23. No caso vertente, a citação do responsável (Edenilson Montini da Costa) se deu em endereços provenientes de pesquisas de endereços realizadas pelo TCU (vide parágrafos acima) na base de dados da Receita custodiada pelo TCU (peça 43) , em bases de dados públicas custodiadas pelo TCU (TSE e Renach) e bases de dados do próprio TCU. A entrega dos ofícios citatórios nesses endereços ficou comprovada conforme detalhamento a seguir:
23.1. Edenilson Montini da Costa, ofício 39241/2022 - Seproc (peça 46) , origem no sistema do Renach; ofício 39242/2022 - Seproc (peça 45) , origem no sistema do TSE e ofício 39243/2022 - Seproc (peça 44) , origem no sistema da Receita Federal.
24. Nos processos do TCU, a revelia não leva à presunção de que seriam verdadeiras todas as imputações levantadas contra os responsáveis, diferentemente do que ocorre no processo civil, em que a revelia do réu opera a presunção da verdade dos fatos narrados pelo autor (Acórdão 1009/2018-TCU-Plenário, Relator Bruno Dantas; 2369/2013-TCU-Plenário, Relator Benjamin Zymler e 2449/2013-TCU-Plenário, Relator Benjamin Zymler) . Dessa forma, a avaliação da responsabilidade do agente não pode prescindir da prova existente no processo ou para ele carreada. 
25. Ao não apresentar sua defesa, o responsável deixou de produzir prova da regular aplicação dos recursos sob sua responsabilidade, em afronta às normas que impõem aos gestores públicos a obrigação legal de, sempre que demandados pelos órgãos de controle, apresentar os documentos que demonstrem a correta utilização das verbas públicas, a exemplo do contido no art. 93 do Decreto-Lei 200/1967: "Quem quer que utilize dinheiros públicos terá de justificar seu bom e regular emprego na conformidade das leis, regulamentos e normas emanadas das autoridades administrativas competentes." 
26. Mesmo as alegações de defesa não sendo apresentadas, considerando o princípio da verdade real que rege esta Corte, procurou-se buscar, em manifestações do responsável na fase interna desta Tomada de Contas Especial, se havia algum argumento que pudesse ser aproveitado a seu favor. 
27. No entanto, o responsável não se manifestou na fase interna, não havendo, assim, nenhum argumento que possa vir a ser analisado e posteriormente servir para afastar as irregularidades apontadas.
28. Em consulta aos sistemas corporativos do instaurador, verifica-se que o responsável também não apresentou contas junto ao instaurador e continua inadimplente.
29. Em se tratando de processo em que a parte interessada não se manifestou acerca das irregularidades imputadas, não há elementos para que se possa efetivamente aferir e reconhecer a ocorrência de boa-fé na conduta do responsável, podendo este Tribunal, desde logo, proferir o julgamento de mérito pela irregularidade das contas, conforme os termos dos §§ 2º e 6º do art. 202 do Regimento Interno do TCU. (Acórdão 2064/2011-TCU-Primeira Câmara (Relator Ubiratan Aguiar) , 6.182/2011-TCU-1ª Câmara (Relator Weber de Oliveira) , 4.072/2010-TCU-1ª Câmara (Relator Valmir Campelo) , 1.189/2009-TCU-1ª Câmara (Relator Marcos Bemquerer) , 731/2008-TCU-Plenário (Relator Aroldo Cedraz) .
30. Dessa forma, o responsável Edenilson Montini da Costa deve ser considerado revel, nos termos do art. 12, § 3º, da Lei 8.443/1992, devendo as contas serem julgadas irregulares, condenando-o ao débito apurado e aplicando-lhe a multa prevista no art. 57 da Lei 8.443/1992.
Prescrição da Pretensão Punitiva
31. 	Vale ressaltar que a pretensão punitiva do TCU, conforme Acórdão 1441/2016-TCU-Plenário, Relator Benjamin Zymler, que uniformizou a jurisprudência acerca dessa questão, subordina-se ao prazo geral de prescrição indicado no art. 205 do Código Civil, que é de dez anos, contado da data de ocorrência da irregularidade sancionada, nos termos do art. 189 do Código Civil, sendo este prazo interrompido pelo ato que ordenar a citação, a audiência ou a oitiva do responsável.
32. No caso em exame, não ocorreu a prescrição, uma vez que a irregularidade sancionada ocorreu em 28/10/2019, e o ato de ordenação da citação ocorreu em 20/6/2022.
Cumulatividade de multas 
33. Quanto à possibilidade de aplicação cumulativa das multas dos arts. 57 e 58, inciso I, da Lei 8.443/1992, ainda que seja adequada a realização de citação e audiência do responsável, por força do disposto no art. 209, § 4º, do Regimento Interno do TCU, o Tribunal reconhece que existe relação de subordinação entre as condutas de "não comprovação da aplicação dos recursos" e de "omissão na prestação de contas", sendo a primeira consequência da segunda, o que enseja, na verificação das duas irregularidades, a aplicação da multa do art. 57, com o afastamento da multa do art. 58, inciso I, em atenção ao princípio da absorção (Acórdão 9579/2015-TCU-Segunda Câmara, Relator Vital do Rêgo; Acórdão 2469/2019-TCU-Primeira Câmara, Relator Augusto Sherman) .
34. Conforme leciona Cezar Bitencourt (Tratado de Direito Penal: parte geral - 8ª Edição - São Paulo: Saraiva, 2003. Pg. 565) , na absorção, " (...) a pena do delito mais grave absorve a pena do delito menos grave, que deve ser desprezada". No caso concreto, a "omissão no dever de prestar contas", embora seja uma irregularidade autônoma, funciona como fase ou meio para a consecução da "não comprovação da aplicação dos recursos", havendo clara relação de interdependência entre essas condutas. Dessa forma, recaindo as duas ocorrências num mesmo gestor, deve prevalecer a pena do delito mais grave, qual seja, a multa do art. 57, da Lei 8.443/1992.
35. Cumpre observar, ainda, que a conduta do responsável, consistente nas irregularidades "não comprovação da boa e regular aplicação dos recursos federais repassados em face da omissão no dever de prestar contas" e "não cumprimento do prazo para apresentação de prestação de contas pelo gestor dos recursos", configura violação não só às regras legais, mas também aos princípios basilares da administração pública, eis que, em última análise, ocorre o comprometimento da necessária satisfação à sociedade sobre o efetivo emprego dos recursos públicos postos à disposição da municipalidade, por força do instrumento de repasse em questão.
36. Nesses casos, em que fica evidente a falta de transparência e lisura, não há como afastar as suspeitas sempre presentes de que a totalidade dos recursos públicos federais, transferida ao município, tenha sido integralmente desviada, em prol de gestor ímprobo, ou de pessoas por ele determinadas, a revelar grave inobservância de dever de cuidado no trato com a coisa pública, isto é, ato praticado com culpa grave, pois, na espécie, a conduta do responsável se distancia daquela que seria esperada de um administrador público minimante diligente, num claro exemplo de erro grosseiro a que alude o art. 28 do Decreto-lei 4.657/1942 (Lei de Introdução às Normas do Direito Brasileiro) , incluído pela Lei 13.655/2018 (Acórdão 1689/2019-TCU-Plenário, Relator Augusto Nardes; Acórdão 2924/2018-TCU-Plenário, Relator José Mucio Monteiro; Acórdão 2391/2018-TCU-Plenário, Relator Benjamin Zymler) . 
CONCLUSÃO
37. 	Em face da análise promovida na seção "Exame Técnico", verifica-se que o responsável Edenilson Montini da Costa não logrou comprovar a boa e regular aplicação dos recursos; instado a se manifestar, optou pelo silêncio, configurando a revelia, nos termos do § 3º, do art. 12, da Lei 8.443/1992. Ademais, inexistem nos autos elementos que demonstrem a boa-fé do responsável ou a ocorrência de outras excludentes de culpabilidade.
38. Verifica-se também que não houve a prescrição da pretensão punitiva, conforme análise já realizada.
39. Tendo em vista que não constam dos autos elementos que permitam reconhecer a boa-fé do responsável, sugere-se que as suas contas sejam julgadas irregulares, nos termos do art. 202, § 6º, do Regimento Interno do TCU, com a imputação do débito atualizado monetariamente e acrescido de juros de mora, nos termos do art. 202, § 1º do Regimento Interno do TCU, descontado o valor eventualmente recolhido, com a aplicação da multa prevista no art. 57 da Lei 8.443/1992.
40. Por fim, como não houve elementos que pudessem modificar o entendimento acerca das irregularidades em apuração, ficam inalterados os elementos já lançados na matriz de responsabilização presente na peça 38.
PROPOSTA DE ENCAMINHAMENTO
41. Diante do exposto, submetemos os autos à consideração superior, propondo ao Tribunal:
a) considerar revel o responsável Edenilson Montini da Costa ex-Prefeito do município de Jaguaruna-SC, para todos os efeitos, dando-se prosseguimento ao processo, com fulcro no art. 12, § 3º, da Lei 8.443/1992; 
b) julgar irregulares, nos termos dos arts. 1º, inciso I, 16, inciso III, alíneas a e c, da Lei 8.443/1992, c/c os arts. 19 e 23, inciso III, da mesma Lei, as contas do responsável Edenilson Montini da Costa, condenando-o ao pagamento da importância a seguir especificada, atualizada monetariamente e acrescida dos juros de mora, calculada a partir da data discriminada até a data da efetiva quitação do débito, fixando-lhe o prazo de quinze dias, para que comprove, perante o Tribunal, o recolhimento da referida quantia aos cofres do Tesouro Nacional, nos termos do art. 23, inciso III, alínea "a", da citada lei, c/c o art. 214, inciso III, alínea "a", do Regimento Interno do TCU.  
		Débitos relacionados ao responsável Edenilson Montini da Costa (CPF: XXX.956.979-XX) :
	Data de ocorrência
	Valor histórico (R$) 
	Tipo da parcela

	8/11/2018
	881.215,99
	Débito

	5/6/2020
	5.956,87
	Crédito

		Valor atualizado do débito (com juros) em 20/9/2022: R$ 1.067.909,01.
c) aplicar ao responsável Edenilson Montini da Costa a multa prevista no art. 57 da Lei 8.443/1992 c/c o art. 267 do Regimento Interno do TCU, fixando-lhe o prazo de quinze dias, a contar da notificação, para que comprove, perante o Tribunal (art. 214, III, alínea "a", do Regimento Interno do TCU) , o recolhimento da dívida aos cofres do Tesouro Nacional, atualizada monetariamente desde a data do acórdão proferido por este Tribunal até a data do efetivo recolhimento, se paga após o vencimento, na forma da legislação em vigor;
d) autorizar, desde logo, a cobrança judicial das dívidas, caso não atendida a notificação, na forma do disposto no art. 28, inciso II, da Lei 8.443/1992;
e) autorizar também, desde logo, se requerido, com fundamento no art. 26, da Lei 8.443, de 1992, c/c o art. 217, §1º do Regimento Interno do TCU, o parcelamento da (s) dívida (s) em até 36 parcelas, incidindo, sobre cada parcela, corrigida monetariamente, os correspondentes acréscimos legais, fixando-lhe o prazo de quinze dias, a contar do recebimento da notificação, para comprovar, perante o Tribunal, o recolhimento da primeira parcela, e de trinta dias, a contar da parcela anterior, para comprovar os recolhimentos das demais parcelas, devendo incidir, sobre cada valor mensal, atualizado monetariamente, os juros de mora devidos, no caso do débito, na forma prevista na legislação em vigor, alertando o responsável de que a falta de comprovação do recolhimento de qualquer parcela importará o vencimento antecipado do saldo devedor, nos termos do § 2º do art. 217 do Regimento Interno deste Tribunal; 
f) esclarecer ao responsável Edenilson Montini da Costa que, caso se demonstre, por via recursal, a correta aplicação dos recursos, mas não se justifique a omissão da prestação de contas, o débito poderá ser afastado, mas permanecerá a irregularidade das contas, dando-se ensejo à aplicação da multa prevista no art. 58, inciso I, da Lei 8.443/1992;
g) enviar cópia do Acórdão a ser prolatado à Procuradoria da República no Estado de SC, nos termos do § 3º do art. 16 da Lei 8.443/1992, c/c o § 7º do art. 209 do Regimento Interno do TCU, para adoção das medidas cabíveis; e
h) enviar cópia do Acórdão que vier a ser proferido ao Ministério do Desenvolvimento Regional e ao responsável, para ciência;
i) informar à Procuradoria da República no Estado de SC, ao Ministério do Desenvolvimento Regional e ao responsável que a presente deliberação, acompanhada do Relatório e do Voto que a fundamenta, está disponível para a consulta no endereço www.tcu.gov.br/acordaos, além de esclarecer que, caso requerido, o TCU poderá fornecer sem custos as correspondentes cópias, de forma impressa; e
informar à Procuradoria da República no Estado de Santa Catarina que, nos termos do parágrafo único do art. 62 da Resolução TCU 259/2014, os procuradores e membros do Ministério Público credenciados nesta Corte podem acessar os presentes autos de forma eletrônica e automática, ressalvados apenas os casos de eventuais peças classificadas como sigilosas, as quais requerem solicitação formal."
É o relatório.
VOTO
Trata-se de tomada de contas especial instaurada pelo Ministério do Desenvolvimento Regional, em desfavor de Edenilson Montini da Costa, em razão de omissão no dever de prestar contas dos recursos recebidos por meio do Convênio de registro Siafi 695412, firmado entre o órgão federal e o município de Jaguaruna/SC, e que tinha por objeto a "execução de ações de prevenção em áreas de risco".
2. Consoante descrito no relatório instrutivo prévio, o convênio foi firmado no valor de R$ 881.215,99, sendo a totalidade de recursos à conta da concedente. Sua vigência perdurou de 28/9/2018 a 27/9/2019, com prazo para apresentação da prestação de contas em 27/10/2019.
3. Em razão da não comprovação da boa e regular aplicação dos recursos aplicados, ainda na fase interna desta TCE, o responsável, então prefeito, foi devidamente comunicado e, diante da ausência de justificativas para elidir o apontado, bem como pelo fato de não haver realizado a devolução dos recursos, instaurou-se o presente processo.
4. Após análise dos documentos juntados aos autos, a SecexTCE concluiu pela necessidade de empreender citação e audiência dirigida ao Sr. Edenilson Montini da Costa, em face das seguintes irregularidades:
"Irregularidade 1 - não comprovação da boa e regular aplicação dos recursos federais repassados ao município de Jaguaruna - SC, em face da omissão no dever de prestar contas dos valores transferidos, no âmbito do termo de compromisso 223/2017, cujo prazo encerrou-se em 27/10/2019.
Irregularidade 2 - não cumprimento do prazo originalmente estipulado para prestação de contas do termo de compromisso 223/2017, cujo prazo se encerrou em 27/10/2019."
5. Regularmente citado, o responsável não apresentou resposta, o que caracteriza a sua revelia, nos termos do art. 2, §3º, da Lei 8.443/1992, sem prejuízo do regular prosseguimento do processo.
6. Em avaliação da proposta da unidade, inicialmente com relação à prescrição, não obstante a análise instrutiva ter se pautado no Acórdão 1441/2016-TCU-Plenário em seu exame, levando em conta que, nos termos da Resolução 344/2022, o termo inicial de contagem do marco prescritivo neste processo é a data-limite para que as contas fossem prestadas (27/10/2019) , conforme art. 4º, inciso I, do nominado normativo, e considerando, portanto, que não decorreram cinco anos até a data da notificação das comunicações (15/8/2022, peça 49) , ratifico não ter havido a prescrição.
7. No que se refere ao mérito do processo, dada a omissão no dever de prestar contas e constatada a revelia, anuo ao encaminhamento exarado pela unidade técnica, ratificada pelo MP/TCU e, por seus fundamentos, considero que as contas devem ser julgadas irregulares, com condenação em débito no total de recursos repassados e respectiva aplicação da multa a que se refere o art. 57 da Lei 8.443/1992.
8. Como observado pela SecexTCE, no que se refere à multa do art. 58 da Lei 8.443/1992, "quanto à possibilidade de aplicação cumulativa das multas dos arts. 57 e 58, inciso I, da Lei 8.443/1992, ainda que seja adequada a realização de citação e audiência do responsável, por força do disposto no art. 209, § 4º, do Regimento Interno do TCU, o Tribunal reconhece que existe relação de subordinação entre as condutas de 'não comprovação da aplicação dos recursos' e de 'omissão na prestação de contas', sendo a primeira consequência da segunda, o que enseja, na verificação das duas irregularidades, a aplicação da multa do art. 57, com o afastamento da multa do art. 58, inciso I, em atenção ao princípio da absorção (Acórdão 9579/2015-TCU-Segunda Câmara, Relator Vital do Rêgo; Acórdão 2469/2019-TCU-Primeira Câmara, Relator Augusto Sherman) ".
9. Finalmente, sobre a dosimetria da pena aplicada relativa ao art. 57 da Lei Orgânica do TCU, entendo adequados R$ 100.000,00, algo próximo a 10% do valor integral do débito, atualizado em 20/9/2022.
Ante todo o exposto, VOTO para que seja adotado o acórdão que ora ofereço a este Colegiado. 
TCU, Sala das Sessões, em tagDataSessao.
BENJAMIN ZYMLER 
Relator

não há

Subprocurador-Geral Lucas Rocha Furtado.

TOMADA DE CONTAS ESPECIAL. OMISSÃO NO DEVER DE PRESTAR CONTAS. CONVÊNIO. MINISTÉRIO DO DESENVOLVIMENTO REGIONAL. NÃO COMPROVAÇÃO DA BOA E REGULAR APLICAÇÃO DOS RECURSOS FEDERAIS TRANSFERIDOS. NÃO CUMPRIMENTO DO PRAZO ORIGINALMENTE ESTIPULADO PARA A PERSTAÇÃO DE CONTAS. CITAÇÃO. AUDIÊNCIA. REVELIA. CONTAS IRREGULARES. DÉBITO. MULTA. COMUNICAÇÕES.

TOMADA DE CONTAS ESPECIAL (TCE)

Secretaria de Controle Externo de Tomada de Contas Especial (SecexTCE).

Trata-se de tomada de contas especial instaurada pelo Ministério do Desenvolvimento Regional, em desfavor de Edenilson Montini da Costa, em razão de omissão no dever de prestar contas dos recursos recebidos por meio do Convênio de registro Siafi 695412, firmado entre o órgão federal e o município de Jaguaruna/SC, e que tinha por objeto a "execução de ações de prevenção em áreas de risco".
2. Consoante descrito no relatório instrutivo prévio, o convênio foi firmado no valor de R$ 881.215,99, sendo a totalidade de recursos à conta da concedente. Sua vigência perdurou de 28/9/2018 a 27/9/2019, com prazo para apresentação da prestação de contas em 27/10/2019.
3. Em razão da não comprovação da boa e regular aplicação dos recursos aplicados, ainda na fase interna desta TCE, o responsável, então prefeito, foi devidamente comunicado e, diante da ausência de justificativas para elidir o apontado, bem como pelo fato de não haver realizado a devolução dos recursos, instaurou-se o presente processo.
4. Após análise dos documentos juntados aos autos, a SecexTCE concluiu pela necessidade de empreender citação e audiência dirigida ao Sr. Edenilson Montini da Costa, em face das seguintes irregularidades:
"Irregularidade 1 - não comprovação da boa e regular aplicação dos recursos federais repassados ao município de Jaguaruna - SC, em face da omissão no dever de prestar contas dos valores transferidos, no âmbito do termo de compromisso 223/2017, cujo prazo encerrou-se em 27/10/2019.
Irregularidade 2 - não cumprimento do prazo originalmente estipulado para prestação de contas do termo de compromisso 223/2017, cujo prazo se encerrou em 27/10/2019."
5. Regularmente citado, o responsável não apresentou resposta, o que caracteriza a sua revelia, nos termos do art. 2, §3º, da Lei 8.443/1992, sem prejuízo do regular prosseguimento do processo.
6. Em avaliação da proposta da unidade, inicialmente com relação à prescrição, não obstante a análise instrutiva ter se pautado no Acórdão 1441/2016-TCU-Plenário em seu exame, levando em conta que, nos termos da Resolução 344/2022, o termo inicial de contagem do marco prescritivo neste processo é a data-limite para que as contas fossem prestadas (27/10/2019) , conforme art. 4º, inciso I, do nominado normativo, e considerando, portanto, que não decorreram cinco anos até a data da notificação das comunicações (15/8/2022, peça 49) , ratifico não ter havido a prescrição.
7. No que se refere ao mérito do processo, dada a omissão no dever de prestar contas e constatada a revelia, anuo ao encaminhamento exarado pela unidade técnica, ratificada pelo MP/TCU e, por seus fundamentos, considero que as contas devem ser julgadas irregulares, com condenação em débito no total de recursos repassados e respectiva aplicação da multa a que se refere o art. 57 da Lei 8.443/1992.
8. Como observado pela SecexTCE, no que se refere à multa do art. 58 da Lei 8.443/1992, "quanto à possibilidade de aplicação cumulativa das multas dos arts. 57 e 58, inciso I, da Lei 8.443/1992, ainda que seja adequada a realização de citação e audiência do responsável, por força do disposto no art. 209, § 4º, do Regimento Interno do TCU, o Tribunal reconhece que existe relação de subordinação entre as condutas de 'não comprovação da aplicação dos recursos' e de 'omissão na prestação de contas', sendo a primeira consequência da segunda, o que enseja, na verificação das duas irregularidades, a aplicação da multa do art. 57, com o afastamento da multa do art. 58, inciso I, em atenção ao princípio da absorção (Acórdão 9579/2015-TCU-Segunda Câmara, Relator Vital do Rêgo; Acórdão 2469/2019-TCU-Primeira Câmara, Relator Augusto Sherman) ".
9. Finalmente, sobre a dosimetria da pena aplicada relativa ao art. 57 da Lei Orgânica do TCU, entendo adequados R$ 100.000,00, algo próximo a 10% do valor integral do débito, atualizado em 20/9/2022.
Ante todo o exposto, VOTO para que seja adotado o acórdão que ora ofereço a este Colegiado. 
TCU, Sala das Sessões, em 1º de novembro de 2022.
 
BENJAMIN ZYMLER 
Relator